【裁判字號】    98,交聲,4559
【裁判日期】    990331
【裁判案由】    交管條例聲異
【裁判全文】
臺灣板橋地方法院交通事件裁定        98年度交聲字第4559號
原處分機關  交通部公路總局臺北區監理所蘆洲監理站
異  議  人
即受處分人  甲○○
上列異議人即受處分人因違反道路交通管理處罰條例案件，對於
原處分機關交通部公路總局臺北區監理所蘆洲監理站於中華民國
95年2 月23日所為之北監蘆字第裁46-A00000000號之裁決不服，
聲明異議，本院裁定如下：
  主  文
原處分撤銷。
甲○○不罰。
    理  由
一、原處分意旨略以：異議人即受處分人甲○○於民國93年10月
    3 日1 時1 分許，騎乘車號CGR-231 號普通重型機車，行經
    臺北市市○○道平面（林森- 金山北）處，因「行車限速40
    公里，經測時速80公里，超速40公里滿20公里以上」違規，
    原舉發單位臺北市政府警察局中正第一分局交通分隊值勤員
    警遂依違反道路交通管理處罰條例第40條第1 項規定以北市
    警交大字第A00000000 號違反道路交通管理事件單逕行舉發
    ，嗣經移送原處分機關後，原處分機關認前開違規事實無訛
    ，遂於95年2 月23日以北監蘆字第裁46-A00000000號裁決，
    依前開規定，裁罰異議人新臺幣（下同）2,200 元，並認逾
    期不繳納，自95年3月26日起加倍罰鍰4,400元等語。
二、異議意旨略以：伊車籍地址與戶籍地址均未變更，並有人得
    以收信，然伊從未收到任何違規通知單或掛號通知單，經詢
    問蘆洲監理站，始知伊為93年10月3 日違規，惟自93年起至
    98年，相隔5 年，伊並未收到關於本件違規事件通知單，故
    如因裁罰機關之作業因素而導致未通知或處理時效逾期，不
    應加重罰鍰，故為此聲明異議等語。
三、按道路交通管理處罰條例第90條規定：「違反本條例之行為
    ，自行為成立之日起，行為有連續或繼續之狀態者，自行為
    終了之日起，逾3 個月不得舉發」。又同條例第92條第3 項
    規定授權訂定之違反道路交通管理事件統一裁罰基準及處理
    細則第5 條明定：「處理違反道路交通管理事件，有關文書
    送達之程序，依行政程序法之規定」。次按公法上有特定相
    對人之意思表示或意思通知，除法律有特別規定者外，在非
    對話為之者，應以達到相對人時生效，所謂達到，乃在使相
    對人居於可得瞭解之狀態為已足，此在法理上應為當然之解
    釋（行政法院68年度判字第838 號裁判意旨參照）。又88年
    2 月3 日公布、90年1 月1 日施行之行政程序法，就行政機
    關所為有特定相對人之書面行政處分或行政行為之送達，於
    第67條至第91條定有明文規定，同法第110 條第1 項復明定
    ：「書面之行政處分自送達相對人及已知之利害關係人起；
    書面以外之行政處分自以其他適當方法通知或使其知悉時起
    ，依送達、通知或使知悉之內容對其發生效力」。復按違反
    道路交通管理事件統一裁罰基準及處理細則第11條規定：「
    行為人有本條例之情形者，應填製舉發違反道路交通管理事
    件通知單，並於被通知欄予以勾記，其通知聯依下列規定辦
    理：．．．三、逕行舉發者，應按已查明之資料填註車牌號
    碼、車輛種類、車主姓名或地址，並於通知單上方空白處加
    註逕行舉發之文字後，由舉發機關送達被通知人」，是以，
    道路交通違規通知單應合法送達於受通知人，始生效力，亦
    即警察機關應係於通知單合法送達於通知人後，始完成舉發
    之程序而發生效力。復對於違反道路交通管理處罰條例之行
    為人，未依規定期限自動繳納罰鍰或到案聽候裁決，處罰機
    關固得依違反道路交通管理事件統一裁罰基準及處理細則第
    44條第1 項規定及基準表，對行為人逕行裁決。惟該條項規
    定仍必以行為人經合法收受舉發通知單後，無正當理由未依
    該舉發通知單上所載應到案日期為罰鍰之繳納或到案聽候裁
    決時，方有適用。易言之，如行為人未能合法收受舉發通知
    單之送達，即難認處罰機關可對行為人為逕行裁決。又行政
    程序法第78條第1 項第1 款規定：「當事人應為送達之處所
    不明者，行政機關得依聲請，准為公示送達。」，所謂「應
    受送達之處所不明」，須已用盡相當之方法探查，仍不知其
    應為送達之處所者，始足當之，且「不明」之事實，應由聲
    請公示送達之人負舉證責任，並由法院依具體事實判斷（最
    高法院82年臺上字第272 號判例意旨參照）；而行政程序法
    第78條第3 項雖規定：「當事人變更其送達之處所而不向行
    政機關陳明，致有第1 項之情形者，行政機關得依職權命為
    公示送達」，然依此規定為公示送達者，仍須具備下列三項
    要件：(一)當事人有變更其送達處所之情形；(二)當事人未向行
    政機關陳明；(三)致生同條第1 項第1 款「應為送達之處所不
    明」之結果，因之，若當事人「未陳明送達處所變更」，然
    尚未致生「應為送達處所不明」之結果者（例如：可透過戶
    籍查詢而得知新址者，即不能認為「應為送達處所不明」）
    ，行政機關即不得以當事人變更其送達處所而未向行政機關
    陳明為由，逕依行政程序法第78條第3 項之規定，對當事人
    為公示送達（臺灣高等法院95年度交抗字第529 號、95年度
    交抗字第94 5號裁定意旨參照）。
四、經查：
(一)、異議人即受處分人甲○○於93年10月3 日1 時1 分許，騎乘
    車號CGR-231 號普通重型機車，行經臺北市市○○道平面（
    林森- 金山北）處，因「行車限速40公里，經測時速80公里
    ，超速40公里滿20公里以上」之違規事實，有舉發照片及臺
    北市政府警察局中正第一分局交通分隊北市警交大字第A000
    00000 號舉發違反道路交通管理事件通知單各1 紙（詳見本
    院卷第3 頁）附卷可稽，且為異議人所不爭執，是以，異議
    人前開違規行為，足堪認定屬實。
(二)、又查本件交通違規經警逕行舉發後，該舉發違規通知單含舉
    發照片係由臺北市政府警察局交通警察大隊於93年以掛號函
    件交寄，寄送地址係違規車輛車籍地即「臺北縣三重市○○
    ○路122 巷34號」，嗣經郵局以查無應受送達人為由予以退
    回，再依違反道路交通管理事件統一裁罰基準及處理細則第
    5 條暨行政程序法第78條第3 項辦理公示送達，刊登於臺北
    市政府94年春字第28期第201 頁公報內等情，此有臺北市政
    府警察局交通大隊99年1 月15日北市警交大執字第09935082
    300 號函並檢送臺北市政府94年春字第28期第201 頁公報、
    上開違規通知單通知聯及掛號信封影本、原處分機關99年1
    月20日北監蘆三字第0992000582號函暨前開舉發通知單通知
    聯及掛號信封影本各1 份（詳見本院卷第31至36頁）在卷可
    稽。
(三)、惟查異議人雖曾設籍在「臺北縣三重市○○○路122 巷34號
    」，然已於85年10月1 日遷移戶籍至「臺北縣三重市慶街10
    號2 樓」乙節，此有異議人全戶戶籍資料查詢1 紙（詳見本
    院卷）第11頁附卷可參，是異議人辯稱：伊從未收到本件舉
    發通知單等語，即屬有據。準此，異議人既已於88年10月1
    日將戶籍遷入「臺北縣三重市○○街10號2 樓」，舉發單位
    卻於93年間郵寄本件舉發違規通知單時，仍對異議人原設籍
    之「臺北縣三重市○○○路122 巷34號」付郵送達，並因在
    該處所查無異議人本人而遭郵務機關退件處理，此時舉發單
    位本於其職權，原可另透過戶籍查詢以探知異議人之正確住
    所，乃竟未用盡相當之探查方法，即率以「應受送達之處所
    不明」為由，逕對異議人為公示送達，其送達程序顯然於法
    未合，自不生合法送達之效力。
(三)、承上所述，原舉發機關所為之前開舉發程序即未完成，而本
    件異議人違規之時間為93年10月3 日凌晨1 時1 分許，依上
    揭法律規定，原舉發機關至遲應於94年1 月2 日前完成舉發
    程序，然原舉發機關於上開舉發違規通知單遭退回後，始終
    未再辦理其他適法之送達程序，則其舉發程序自異議人違反
    道路交通管理處罰條例之行為成立之日起，逾3 月未完成，
    自不得舉發，詎原處分機關未查及此，逕於95年2 月23日以
    北監蘆字第裁46-A00000000號違反道路交通管理事件裁決書
    裁處異議人罰鍰2,200 元，並因異議人罰鍰逾期未繳納，自
    95年3 月26日起加倍罰鍰4,400 元，且仍將該裁決書寄送「
    臺北縣三重市○○○路122 巷34號」，因未獲會晤本人亦無
    受領文書之同居人、受僱人或應受送達處所接收郵件人員，
    將該文書寄存於三重七支局，此有該裁決書及送達證書各1
    份在卷足證，是以，原處分及其送達，亦屬於法不合。
(四)、至汽車所有人地址如有變更，應向公路監理機關辦理登記，
    道路交通安全規則第23條第1 項雖定有明文，惟異議人未依
    上開規定辦理地址變更登記，核係應否依道路交通管理處罰
    條例第16條第1 項第1 款「各項異動，不依規定申報登記者
    」之規定處罰之問題，尚不得以異議人怠於向公路監理機關
    辦理地址變更登記，即認本件之舉發通知單可僅向車籍地送
    達，故舉發通知單仍應向異議人斯時之住居所送達，方屬合
    法，附此敘明。
五、綜上所述，縱使異議人於前開時、地，騎乘該機車超速之違
    規事實，洵堪認定屬實，然原舉發機關於93年間為本件逕行
    舉發通知單既未合法送達予異議人收受，原處分機關未予查
    明，遽認異議人前開違規行為屬實而裁處異議人罰鍰2,200
    元，並因異議人罰鍰逾期未繳納，自95年3 月26日起加倍罰
    鍰4,400 元，即有未洽。故本件異議人之異議經核為有理由
    ，本院爰撤銷原處分，並改為不罰之諭知。
據上論斷，應依道路交通案件處理辦法第20條前段，裁定如主文
。
中    華    民    國    99    年    3     月    31    日
                  交通法庭法  官  饒金鳳
以上正本證明與原本無異。
如不服本裁定應於送達後5日內向本院提出抗告狀。
                          書記官  王春森
中    華    民    國    99    年    3     月    31    日

司法院資訊處製作；財團法人民間司法改革基金會備份。
